臺灣宜蘭地方法院民事判決
109年度訴字第580號
原      告  廖有明  
            廖錫圭  
            廖錫堅  
            廖林彩雲
            廖惠卿  
            廖素卿  
            廖陳勤治
            廖錫福  
            廖錫德  
            廖麗卿  
            廖淳卿  

            廖瑜卿  
兼  共  同
訴訟代理人  廖鎬鼎  
共      同
訴訟代理人  林志嵩律師
被      告1 吳  和  
          2 吳官葉  
          3 吳進富  
          4 吳素玉  
          5 黃高昇  
          6 鄭素珍  
          7 黃若茵  
          8 黃美莉  
          9 黃正清  
         10 黃正良  
         11 黃素卿  

         12 黃阿完  
         13 許進義  
         14 許進昌  
         15 許佳傑  
         16 許卉蕎  
         17 黃吳春香
上  一  人
法定代理人  黃國雄  
         18 林松茂  
上列當事人間請求塗銷地上權登記等事件，本院於民國110年10
月4日言詞辯論終結，判決如下：
    主  文
一、如附表所示之地上權（下稱系爭地上權）應予終止。
二、被告1至17應就系爭地上權辦理繼承登記後予以塗銷。
三、被告林松茂應於110年12月31日前應自門牌號碼宜蘭縣○○鎮○
    ○街00巷00號即如附圖編號A、B、C、D部分房屋(下稱系爭房
    屋)遷出，將系爭房屋返還原告廖有明。
四、訴訟費用由被告1至17連帶負擔。
    事實及理由
壹、程序部分：
    被告均經合法通知，未於最後言詞辯論期日到場，依原告聲
    請為一造辯論判決。
貳、實體部分：
一、原告起訴意旨：
㈠、坐落宜蘭縣○○鎮○○○段000地號土地（下稱系爭土地）為原告
    與其他共有人共有，其上有被告編號1至17之被繼承人吳清
    全於39年間設定系爭地上權登記，設定之初即未定存續期間
    ，且設定登記迄今已逾20年以上，而設定當時之門牌號碼宜
    蘭縣○○鎮○○路000號之本國式木造住宅自住房屋，早已倒塌
    滅失，現存系爭房屋為磚造鐵皮頂房屋，應認系爭地上權成
    立之目的已不存在，致原告永遠無法就系爭土地為有效之經
    濟利用。爰本於系爭土地所有人地位，依民法第833條之1、
    第767條規定請求終止系爭地上權登記。
㈡、又系爭地上權終止後，其登記之存在對於原告對系爭土地所
    有權之圓滿行使即構成妨害，故一併請求被告辦理系爭地上
    權之繼承登記後予以塗銷，
㈢、另系爭土地上坐落如附圖所示編號A-D之地上物即系爭房屋之
    前事實上處分權人為訴外人游峯山，已將系爭房屋之事實上
    處分權讓與原告廖有明，而現系爭房屋使用人即被告林松茂
    亦承諾於110年12月31日前將系爭房屋遷讓返還原告廖有明
    ，原告同意定遷讓房屋履行期為110年12月31日前。而聲明
    請求判決如主文所示。
二、被告方面：
㈠、被告吳進富以：同意原告之請求，地主同意不請求欠租並自
    行拆除地上建物及負擔訴訟費用（見本院卷第62頁）。
㈡、被告1至2、被告4至16未於言詞辯論期日到場，惟具狀表示同
    意、認諾原告之請求，願塗銷系爭地上權並將土地返還原告
    。
㈢、被告林松茂於現場履勘時陳以：系爭房屋係向訴外人游峯山
    承租（見本院卷第93頁）。
㈣、被告黃吳春香未於言詞辯論期日到場，亦未提出準備書狀作
    何聲明或陳述。
三、本院之判斷：
㈠、本件原告主張其為系爭土地共有人，系爭土地上現存有被告1
    至17所繼承，但尚未為繼承登記之系爭地上權乙節，業據其
    提出系爭土地登記簿、系爭土地登記第一類謄本、吳清全繼
    承系統表、除戶謄本、繼承人戶籍謄本、建築改良物登記填
    報表暨他項權利登記聲請書、地上權設定契約書等文件為證
    （見109年度羅簡調字第21號卷【下稱羅調卷】第27至95頁
    ），被告均無爭執，自堪信為真實。
㈡、按稱普通地上權者，謂以在他人土地之上下有建築物或其他
    工作物為目的而使用其土地之權。地上權未定有期限者，存
    續期間逾20年或地上權成立之目的已不存在時，法院得因當
    事人之請求，斟酌地上權成立之目的、建築物或工作物之種
    類、性質及利用狀況等情形，定其存續期間或終止其地上權
    ，99年2月3日修正之民法第832條、第833條之1分別定有明
    文。且依同日修正公布增訂之民法物權編施行法第13條之1
    明定，此修正後之規定，於99年1月5日修正之條文施行前未
    定有期限之地上權，亦適用之。
㈢、查，系爭地上權未定有期限，設定迄今均已逾20年，合於民
    法第833條之1之規定。而依吳清全申請為系爭地上權設定登
    記時之申請資料所附他項權利登記聲請書及建築改良物情形
    填報表所載，其權利範圍拾捌坪，為本國式木造住宅（見羅
    調卷第38頁）。然據本院至系爭土地坐落所在履勘結果，其
    上坐落有羅東鎮西安街33巷86、88、90號房屋（如本院卷第
    94至100頁勘驗筆錄及照片所示），經囑託宜蘭縣羅東地政
    事務所指派測量人員就該等建物坐落位置、範圍及使用材料
    為測量及標示，所製如附圖所示之土地複丈成果圖，顯示其
    上已無系爭地上權設定所由之本國式木造住宅存在，而係磚
    木造鐵皮頂房屋、磚造鐵皮頂儲藏室、鐵皮雨遮、屋頂坍塌
    之廢墟等地上物，面積亦無符合或近於18坪(約59.504平方
    公尺)者。則原告主張系爭地上權設立目的已不存在，當可
    信屬實。加以繼承系爭地上權之被告1至17中，均未陳以仍
    基於系爭地上權設立目的使用系爭土地，被告吳和、吳官葉
    、吳進富、吳素玉、黃高昇、鄭素珍、黃若茵、黃美莉、黃
    正清、黃正良、黃素卿、黃阿完、許進義、許進昌、許佳傑
    、許卉蕎更均出具陳報狀同意或認諾原告之請求(見本院卷
    第64至79頁)。則本院綜酌前情，認系爭地上權成立之目的
    確已不存在，原告依民法第833條之1規定，請求判決終止系
    爭地上權，即屬有據。而系爭地上權既經終止，其登記存在
    於系爭土地上，即屬對系爭土地所有權之妨害，原告自得基
    於系爭土地共有人之地位，本於所有權之權能，依民法第76
    7條第1項規定請求予以除去。又系爭地上權權利人仍登記為
    吳清全，基於訴訟經濟考量，得許原告一併請求吳清全之繼
    承人即編號1至17之被告為繼承登記後再予以塗銷。
㈣、另系爭土地上之系爭房屋，現由被告林松茂使用居住，然房
    屋事實上處分權已由原告廖有明取得，有原告提出之房屋稅
    籍證明書可證(見本院卷第136頁)，原告廖有明請求被告林
    松茂於110年12月31日前自系爭房屋遷出，被告林松茂業經
    相當期間受合法通知而未到庭或具狀爭執，依民事訴訟法第
    380條第3項準用第1項規定，視同自認原告之主張。故原告
    上開請求，均有理由，應予准許。
四、綜上所述，本件原告依民法第833條之1、第767條之法律規
    定，請求判決如主文第一至三項所示，為有理由，應予准許
    。另原告陳以願負擔塗銷地上權之訴訟費用（見本院卷第63
    頁、第133頁），因本件係原告全部勝訴判決，應依民事訴
    訟法第78條規定由敗訴當事人即被告負擔訴訟費用，尚非得
    由法院酌量命勝訴之原告負擔，故本院仍依法並本於職權酌
    定訴訟費用之負擔如主文所示。原告自得本於對被告之承諾
    不向其等請求償還，附予敘明，
五、本件事證已臻明確，兩造其餘攻擊防禦方法並所提證據，經
    審酌後認均不足影響判決結果，爰不遂一論列，併此敘明。
中    華    民    國   110    年    10    月    18    日
                  臺灣宜蘭地方法院民事庭
                      法  官 張軒豪
以上正本係照原本作成。
如不服本判決，應於送達後20日內，向本院提出上訴狀並表明上
訴理由，如於本判決宣示後送達前提起上訴者，應於判決送達後
20日內補提上訴理由書（須附繕本）。
如委任律師提起上訴者，應一併繳納上訴審裁判費。
中    華    民    國   110    年  10      月    18    日
                      書記官  林憶蓉
附表：
土地標示：宜蘭縣○○鎮○○○段000地號 權利種類：地上權 收件年期：民國038年 字號：阿里史字第002210號 登記日期：民國039年02月01日 登記原因：設定 權利人：吳清全 權利範圍：全部 1分之1 存續期間：（空白） 地租：年租每年貳拾元伍角正 設定權利範圍：（土地壹部拾捌坪） 證明書字號：(空白) 設定義務人：廖阿縣等4人 其他登記事項：(空白)